臺灣高等法院民事判決　　　　　　　　 96年度上易字第474號
上 訴 人即
附帶被上訴人　乙○○
被上訴人即
附帶上訴人　　甲○○
訴訟代理人　　謝協昌律師
上列當事人間請求遷讓房屋事件，上訴人對於中華民國96年3 月
20日臺灣臺北地方法院94年度訴字第6741號第一審判決提起上訴
，被上訴人為附帶上訴，本院於96年8月1日言詞辯論終結，判決
如下：
    主      文
上訴及附帶上訴均駁回。
第二審訴訟費用上訴部分，由上訴人負擔，附帶上訴部分，由被
上訴人負擔。
    理      由
一、本件上訴人即附帶被上訴人乙○○（下稱上訴人）經本院合
    法通知，未於言詞辯論期日到場，經核無民事訴訟法第386
    條各款所列情形，爰依被上訴人即附帶上訴人甲○○（下稱
    被上訴人）之聲請，而為一造辯論判決，合先敘明。
二、被上訴人起訴主張：被上訴人為坐落臺北市○○區○○路 1
    段108號1樓、106號7樓及106號8樓（下稱系爭建物）之建物
    共有人之一。因系爭建物108號1樓及106號1樓部分為被上訴
    人與訴外人陳一民、陳一華（為被上訴人之兄長）、江憲臺
    、李根塗所共有，經協議後其中系爭建物108號1樓由被上訴
    人與陳一民、陳一華所分管，另106號1樓則由江憲臺、李根
    塗所分管，是系爭建物108號1樓部分，被上訴人與訴外人陳
    一民、陳一華就分管所得享之權利範圍應各為3分之1。因訴
    外人陳一華未經被上訴人之同意於民國（下同）93年8 月23
    日擅自將系爭建物108號1樓出租予上訴人，並於94年1 月15
    日將系爭建物106號7樓出租予原審共同被告林文耀，另訴外
    人陳一華、陳一民又於94年9月5日將系爭建物106號8樓出租
    予原審共同被告詹德耀。然被上訴人與訴外人陳一華、陳一
    民間並無就系爭建物成立分管協議，訴外人陳一華、陳一民
    未經被上訴人同意，自不得擅將系爭建物出租予他人使用。
    上訴人與原審共同被告林文耀、詹德耀未得被上訴人之同意
    而使用系爭建物，縱令其取得部分共有人之同意，仍無使用
    系爭建物之合法權源，顯係無權占有被上訴人所共有之系爭
    建物，因上訴人現仍占用系爭建物108號1樓，是被上訴人自
    得依民法第767條、第821條規定，請求上訴人自系爭建物10
    8號1樓遷出並返還予被上訴人及全體共有人。又上訴人及原
    審共同被告林文耀、詹德耀無權占有系爭建物，屬無法律上
    原因而受有利益，並致被上訴人受有損害，被上訴人即得依
    不當得利之規定請求返還。因該請求權為可分之金錢之債，
    被上訴人得按其應有部分請求返還所受利益即相當於租金之
    3分之1金額，因上訴人所占用之房屋每月租金為新台幣（下
    同）21萬元，上訴人就系爭建物108號1樓部分受有每月21萬
    元之利益，而被上訴人就上訴人占有之房屋分管權利為3 分
    之1，被上訴人得請求上訴人返還每月租金之3分之1即7萬元
    之不當得利。又上訴人於93年8月23日占用迄今，原期限為1
    年之契約於94年8 月22日到期，惟於原契約到期後之翌日又
    與其他共有人另訂新租約，仍未得被上訴人同意，是被上訴
    人自得請求上開1年之租金84萬元、利息及自94年8月23日起
    至騰空系爭建物108號1樓部分返還予全體共有人之日止，按
    月給付7 萬元予被上訴人。求為判決：(一)上訴人應將坐落臺
    北市○○區○○段3 小段2205號建號（門牌號碼：臺北市○
    ○路○段108號）之建物騰空遷讓並返還予被上訴人及全體共
    有人。(二)上訴人應給付被上訴人84萬元及自起訴狀繕本送達
    翌日，即94年12月10日起至清償日止，按年利率5%計算之利
    息。(三)上訴人應自94年8 月23日起至將聲明(一)之建物騰空遷
    讓返還予被上訴人之日止，按月給付7 萬元予被上訴人。(四)
    原審共同被告林文耀應給付被上訴人15萬元及自起訴狀繕本
    送達翌日起，即94年11月25日至清償日止，按年利率5%計算
    之利息。(五)原審共同被告林文耀應給付15萬予被上訴人。(六)
    原審共同被告詹德耀應給付被上訴人4萬5千元予被上訴人。
    (七)願供擔保請准宣告假執行。
三、上訴人則以：系爭建物自建造完成後，均由被上訴人及訴外
    人陳一華、陳一民之父親即陳文彬管理，而由被上訴人之姐
    陳珍珍以陳一華等3人或其中1人之名義出面與承租人締約，
    並依此模式出租予他人約有18年之久，且被上訴人從未表示
    不予出租之意思，是系爭建物之出租行為對被上訴人應生效
    力。又縱系爭建物之租約未經被上訴人之同意，惟依土地法
    第34條之1 之法理舉重以明輕及依民法物權編修正草案以觀
    ，共有物之出租倘須經全體共有人同意始得為之，將嚴重影
    響共有物之使用，而與物盡其用之目的尚有未符，自應有土
    地法第34條之1 之適用或類推適用之餘地，使共有人於應有
    部分逾3分之2之同意情形下得以出租共有物。另共有物之改
    良方法，係指不變更共有物之性質，而增加其效用或價值之
    行為，而共有物之出租，係依利用方法以增加共有物之收益
    ，屬民法第820條第3項之改良行為。是依該條規定，如經共
    有人過半數並其應有部分合計過半數同意時，此等出租行為
    對他共有人即生效力，本件出租之共有人人數及其應有部分
    均已過半數，依上規定，被上訴人即不得主張未生效力。又
    上訴人與原審共同被告林文耀、詹德耀已依租賃契約將租金
    交予出租人收訖，並無受有租金利益，且土地法第97 條第1
    項係屬強制規定，如當事人間約定之租金超過土地及建物申
    報總價額年息10% 之限制時，其超過部分即無請求權，是縱
    若被上訴人得以請求不當得利，亦應受上開法條之限制等語
    ，資為抗辯。
四、原審判決上訴人應將坐落臺北市○○區○○段3 小段2205號
    建號，建物門牌臺北市○○區○○路1段108號之房屋騰空遷
    讓並返還予被上訴人及該建物全體共有人。駁回被上訴人其
    餘之訴。上訴人提起上訴，未具理由及上訴聲明。被上訴人
    答辯聲明為：上訴駁回。被上訴人提起附帶上訴，附帶上訴
    聲明為：(一)原判決不利於附帶上訴人部分廢棄。(二)前項廢棄
    部分，附帶被上訴人應給付附帶上訴人840,000 元及自起訴
    狀繕本送達翌日起至清償日止按年利率5%計算之利息。附帶
    被上訴人應自94年8月23日起至將坐落臺北市○○區○○段3
    小段2205號建號（門牌號碼：臺北市○○路○段108號）之建
    物騰空遷讓並返還予附帶上訴人及全體共有人之日止，按月
    給付70,000元予附帶上訴人。
五、本件不爭執事項：
  (一)系爭建物108號1樓部分，為被上訴人與訴外人陳一華、陳一
    民、江憲臺及李根塗所共有，經共有人約定由被上訴人及訴
    外人陳一華、陳一民分管；另系爭建物7樓、8樓部分，則為
    被上訴人與訴外人陳一華、陳一民所共有，其應有部分各為
    3分之1。
  (二)系爭建物108號1樓部分，由共有人之一即訴外人陳一華與上
    訴人於93年8月20日簽訂租賃契約，租賃期限自93年8月23日
    起至94年8 月22日止，租金為每月21萬元；系爭建物之承租
    人即上訴人依約給付租金予出租人。
六、按共有物，除契約另有訂定外，由共有人共同管理之。民法
    第820條第1項定有明文。次按共有土地之出租，為共有物管
    理行為，依民法第820條第1項規定，除契約另有訂定外，應
    由共有人全體共同為之，如共有人中之一人擅將共有土地出
    租與他人，對其他共有人應不生效力（最高法院92年台上字
    第1734號、85年台上字第2139號判決意旨參照）。
  (一)本件系爭建物108號1樓係被上訴人與訴外人陳一民、陳一華
    、江憲臺、李根塗等5 人所共有，有建物登記謄本在卷可稽
    （原審卷第10至11頁），系爭建物108號1樓經共有人協議由
    被上訴人與訴外人陳一民、陳一華分管之，為兩造不爭執之
    事實，故依據民法第820條第1項規定，系爭建物108號1樓之
    管理，應由共有人間以契約另定之被上訴人與訴外人陳一民
    、陳一華共同管理之。
  (二)上訴人抗辯其為有權占有，然被上訴人於94年5月6日委由律
    師發函予上訴人主張上訴人未得其同意而占有使用系爭建物
    ，應即將系爭房地騰空遷讓並返還，有大展聯合法律事務所
    函在卷可稽（原審卷第31頁），是上訴人應就被上訴人曾同
    意出租系爭建物之有利於己之事實，負舉證責任。查上訴人
    提出系爭建物108號1樓之房屋租賃契約書內關於出租人之記
    載僅有訴外人陳一華簽名、蓋章，並無被上訴人之簽名或蓋
    章（原審卷14至19頁）。證人陳一民即系爭建物共有人證述
    略稱：系爭房屋出租都是伊父親處理，舊的租約部分租金都
    是存入伊父親帳戶，伊父親生前關於契約簽訂係授權伊之姊
    姊陳珍珍或是陳一華簽署，伊父親已於94年3 月23日過世等
    語（原審卷第85至86頁），被上訴人固不爭執系爭建物於被
    上訴人及訴外人陳一民、陳一華之父親陳文彬死亡前，皆由
    陳文彬管理出租事宜並收取租金，惟於陳文彬死亡後，被上
    訴人業已發函向上訴人表明不同意出租系爭建物，詳前述，
    則上訴人辯以系爭建物已由被上訴人及訴外人陳一民、陳一
    華之父親陳文彬出租18年，被上訴人從未表示不予出租之意
    思，系爭建物之出租行為對被上訴人應生效力等語，即非可
    採。
  (三)依原審調查被上訴人94年度綜合所得稅申報資料及扣繳憑單
    資料（原審卷第151至162頁），及被上訴人提出之94年度綜
    合所得稅結算電子（網路）申報收執聯（原審卷第142至144
    頁反面）等證據可知，被上訴人僅有申報臺北市○○區○○
    路1段106 號4樓之租賃所得，並無系爭建物租賃所得之申報
    資料，是依據被上訴人前開綜合所得稅之申報資料，不能證
    明被上訴人同意出租系爭建物。
  (四)上訴人提出系爭建物108號1樓之租賃契約書影本，載明租賃
    期間係自93年8月23日起至94年8月22日（原審卷第15至19頁
    ），而被上訴人於前開租賃期間內之94年5月6日即發函予上
    訴人表明未同意出租系爭建物108號1樓，詳前第(二)點所述，
    是被上訴人雖於前開租賃期間屆滿後之94年10月20日起訴，
    無默示上訴人以不定期租賃方式承租系爭建物。
  (五)綜上，上訴人未立證證明被上訴人已同意出租系爭建物108
    號1 樓，揆諸首開說明，上訴人與系爭建物其他共有人簽訂
    之租賃契約對被上訴人不生效力。是被上訴人基於系爭房屋
    共有人之地位，依據民法第767條、第821條規定，請求上訴
    人自系爭建物108號1樓遷讓並返還予被上訴人及全體共有人
    ，為有理由。
七、按共有物之利用行為，係以滿足共有人共同需要為目的，不
    變更共有物之性質之行為。其與處分行為相異者，在不移轉
    共有物之權利或增加其物上負擔，其與保存行為不同者，在
    不以防止共有物之毀損或滅失為目的，而其不增加共有物之
    效用或價值一點，與改良行為，亦有不同之處。民法對於共
    有物之利用方法，並無如保存行為與改良行為，有特別之規
    定，解釋上應適用民法第820條第1項之規定，即在共有人未
    以契約訂定時，應由共有人共同管理之。而共有物之出租出
    借，乃典型之利用行為，自應依民法第820條第1項共有物「
    管理」之規定為之，而無同法第819條第2項或土地法第34條
    之1 共有物之「處分」、「變更」及「設定負擔」規定之適
    用（最高法院84年度台上字第2164判決意旨參照）。準此，
    上訴人抗辯系爭建物之出租，屬於民法第820條第3項之「改
    良」行為，因本件已取得共有人數及應有部分合計過半數之
    同意，故該出租行為對被上訴人應生效力云云、為不可採。
    又上訴人辯稱依據民法第820 條之修正草案，縱被上訴人不
    同意訴外人陳一民、陳一華得出租系爭建物，被上訴人亦應
    受系爭租約拘束云云，惟查，該物權草案既尚未經立法通過
    ，基於法之安定性，自不得直接適用未通過之草案，且揆諸
    首揭說明，亦不得類推適用土地法第34條之1之規定。
八、按無法律上原因而受利益，致他人受損害者，應返還其利益
    。民法第179 條前段定有明文。次按土地共有人未經其他共
    有人同意將整筆土地出租，該租約對於其他共有人固不生效
    力，但租賃乃特定當事人間所締結之契約，出租人不以所有
    人為限，故共有人超出其應有部分，將整筆土地出租，該租
    約於為出租之共有人與承租人間仍然有效，承租人有依約支
    付租金之義務，其既未受有相當於租金之利益，他共有人自
    不得依不當得利之規定對該承租人為返還利益之請求（最高
    法院83年度台上字第1139號判決要旨參照）。查系爭租賃契
    約未得被上訴人同意，該租約對於被上訴人不生效力，惟債
    權契約不以具有處分權為必要，其他共有人雖以系爭建物之
    全部與上訴人成立租賃契約，系爭租賃契約於其他共有人與
    上訴人間仍屬有效成立，上訴人使用系爭建物係因履行支付
    其他共有人租金之義務，不能認上訴人受有相當於租金之利
    益。證人陳一民即共有人之一證稱略以：舊的租約租金都是
    存入伊父親的帳戶等語（原審卷第85頁反面）。為被上訴人
    所不爭執。揆諸首揭說明，上訴人未受有利益而致被上訴人
    受損害。被上訴人主張上訴人應返還不當得利，尚非有據。
九、按因故意或過失，不法侵害他人之權利者，負損害賠償責任
    。故意以背於善良風俗之方法，加損害於他人者亦同。民法
    第184條第1項定有明文。查上訴人無權占有系爭建物108號1
    樓，被上訴人得請求上訴人返還之，詳前述，被上訴人主張
    上訴人因無權占有，造成被上訴人受有相當於每月租金之損
    害，請求返還每月租金云云，為無理由。
十、上訴人占有使用系爭建物108號1樓，並未取得被上訴人之同
    意，縱上訴人已獲其他共有人同意，惟其他共有人之同意並
    不發生拘束被上訴人之效力。被上訴人基於系爭建物108號1
    樓部分之共有人地位，依民法第767條、第821條規定請求上
    訴人應將系爭建物108號1樓遷讓並返還予被上訴人及全體共
    有人，係屬有據。惟上訴人已支付租金予其他共有人，被上
    訴人主張不當得利及侵權行為，請求上訴人應給付84萬元及
    自起訴狀繕本送達翌日起至清償日止按年利率5%計算之利息
    ，及請求上訴人應自94年8月23日起至系爭建物108號1 樓騰
    空返還予被上訴人與全體共有人之日止，按月給付7 萬元予
    被上訴人，為無理由。
十一、綜上所述，被上訴人主張上訴人未取得其同意而占有其共
      有建物，為可採。從而，被上訴人本於所有權之法律關係
      ，請求上訴人將建物騰空遷讓，為有理由，應予准許。被
      上訴人附帶上訴請求上訴人返還不當得利及侵權行為損害
      賠償，為無理由，不應准許。是則原審判命上訴人將系爭
      建物108號1樓騰空遷讓返還予被上訴人及該建物全體共有
      人，駁回被上訴人不當得利及損害賠償之請求，於法並無
      不合。上訴及附帶上訴意旨指摘原判決不當，求予廢棄改
      判，為無理由，均應予駁回。
十二、本件事證已臻明確，兩造其餘攻擊防禦方法及未經援用之
      舉證，經審酌核與本件判決結果不生影響，不再一一論述
      ，附此敘明。
十三、據上論結，本件上訴及附帶上訴均為無理由，依民事訴訟
      法第463 條、第385條第1項、第449條第1項、第78條判決
      如主文。
中　　華　　民　　國　　96　　年　　8　 　月　　15　　日
                      民事第二庭
                        審判長法  官 吳謙仁
                              法  官 蘇瑞華
                              法  官 李瓊蔭
正本係照原本作成。
甲○○就附帶上訴部分，如不服本判決，應於收受送達後20日內
向本院提出上訴書狀，其未表明上訴理由者，應於提出上訴後20
日內向本院補提理由書狀（均須按他造當事人之人數附繕本）上
訴時應提出委任律師或具有律師資格之人之委任狀；委任有律師
資格者，另應附具律師資格證書及釋明委任人與受任人有民事訴
訟法第466條之1第1項但書或第2項（詳附註）所定關係之釋明文
書影本。
中　　華　　民　　國　　96　　年　　8 　　月　　16　　日
  　　　　　　　　　　　　　　書記官 王才生
附註：
民事訴訟法第466條之1（第1項、第2項）：
對於第二審判決上訴，上訴人應委任律師為訴訟代理人。但上訴
人或其他法定代理人具有律師資格者，不在此限。
上訴人之配偶、三親等內之血親、二親等內之姻親，或上訴人為
法人、中央或地方機關時，其所屬專任人員具有律師資格並經法
院認為適當者，亦得為第三審訴訟代理人。
